臺灣臺中地方法院民事判決
108年度訴字第3738號
原      告  黃炳坤即黃秉坤    

訴訟代理人  賴錦源律師
被      告  邱英梅  
上  一  人
訴訟代理人  陳婉寧律師
            徐明珠律師
上  一  人            
複 代理 人  官厚賢律師
被      告  林仁敬  
上  一  人
訴訟代理人  魏秀卿  
被      告  童美双  

            林雅芬  
            林冠伶  
            行政院農業委員會農業試驗所

上  一  人
法定代理人  林學詩  
上  一  人
訴訟代理人  王文聖律師
複 代理 人  張浚泓律師
上列當事人間請求確認通行權事件，本院於民國111年6月16日言
詞辯論終結，判決如下：
    主      文
確認原告就被告邱英梅所有坐落臺中市○○區○○○段○○○地號土地如
附圖方案三編號③所示面積九點零二平方公尺；被告林仁敬所有
坐落臺中市○○區○○○段○○○地號土地如附圖方案三編號④所示面積
十點一四平方公尺、編號⑤所示面積二十七點二九平方公尺；被
告童美双、林雅芬、林冠伶共有坐落臺中市○○區○○○段○○○地號土
地如附圖方案三編號②所示面積五十四點一八平方公尺；被告行
政院農業委員會農業試驗所所管理坐落臺中市○○區○○○段○○○地號
土地如附圖方案三編號⑥所示面積六十九點七八平方公尺部分，
有通行權存在。
被告應容忍原告於第一項土地上開設道路，並容忍原告通行該土
地至公路。
原告其餘之訴駁回
訴訟費用由被告負擔十分之七，餘由原告負擔。
    事實及理由
壹、程序事項
　　本件原告起訴時，原依民法第787條第1項、第788條第1項規
    定，聲明求為判決確認原告就被告邱英梅（下稱邱英梅）所
    有坐落臺中市○○區○○○段000地號土地（下稱336地號土地）
    如起訴狀附圖A部分、面積78平方公尺；被告林仁敬（下稱
    林仁敬）所有坐落同段337地號土地（下稱337地號土地）如
    起訴狀附圖B部分、面積120平方公尺；被告童美双、林雅芬
    、林冠伶（下合稱童美双等3人）共有坐落同段333地號土地
    （下稱333地號土地）如起訴狀附圖C部分、面積6平方公尺
    ；被告行政院農業委員會農業試驗所（下稱農業試驗所；與
    邱英梅、林仁敬、童美双等3人合則稱被告）所管理坐落同
    段338地號土地（下稱338地號土地）如起訴狀附圖D部分、
    面積60平方公尺部分，有通行權存在，及被告應容忍原告於
    上開土地上開設道路暨容忍原告通行該土地至公路（見本院
    卷一第12至13、65至67頁，卷二第181頁）。嗣於訴訟進行
    中，變更聲明請求確認通行權之範圍為確認原告就邱英梅所
    有336地號土地如附圖【即臺中市○里地○○○○○○○○里地○○○○○0
    00○00○00○里地○○○0000000000號函檢附之複丈成果圖（見本
    院卷二第127頁），下稱附圖】方案一編號③所示面積15.02
    平方公尺；林仁敬所有337地號土地如附圖方案一編號④所示
    面積17.26平方公尺、編號⑤所示面積53.45平方公尺；童美
    双等3人共有333地號土地如附圖方案一編號②所示面積87.93
    平方公尺；農業試驗所所管理338地號土地如附圖方案一編
    號⑥所示面積69.78平方公尺部分，有通行權存在（上開通行
    方法下稱方案一），及被告應容忍原告於前揭土地上開設道
    路暨容忍原告通行該土地至公路；另追加備位之訴，請求依
    民法第787條第3項準用同法第779條第4項規定，判決酌定對
    周圍地損害最少之通行方法，而提起形成之訴，及依民法第
    788條第1項規定，請求被告應容忍原告於上開土地上開設道
    路，暨容忍原告通行該土地至公路（見本院卷一第259至261
    頁，卷二第179、187至189頁），核與民事訴訟法第255條第
    1項第2款規定相符，應予准許。
貳、實體事項
一、原告主張：坐落臺中市○○區○○○段000○000○000○0地號土地（
    下分別稱335、332、332之1地號土地；合稱系爭土地）為伊
    所有。系爭土地前於108年間雖得自設在邱英梅所有336地號
    土地、林仁敬所有337地號土地、童美双等3人共有333地號
    土地及農業試驗所所管理338地號土地上之私設通路對外與
    板橋路通聯，惟該私設通路業遭封閉，故系爭土地因與公路
    無適宜之聯絡，致不能為通常使用等情。爰先位依民法第78
    7條第1項、第788條第1項規定，請求確認原告就336、337、
    333、338地號土地於方案一編號②至⑥所示範圍內有通行權存
    在，及被告應容忍原告於上開土地上開設道路暨容忍原告通
    行該土地至公路；備位依民法第787條第3項準用同法第779
    條第4項、第788條第1項規定，請求判決酌定對周圍地損害
    最少之通行方法，及被告應容忍原告於前揭土地上開設道路
    暨容忍原告通行該土地至公路。並先位聲明：㈠確認原告就
    邱英梅所有336地號土地如方案一編號③所示面積15.02平方
    公尺；林仁敬所有337地號土地如方案一編號④所示面積17.2
    6平方公尺、編號⑤所示面積53.45平方公尺；童美双等3人所
    有333地號土地如方案一編號②所示面積87.93平方公尺；農
    業試驗所所管理338地號土地如方案一編號⑥所示面積69.78
    平方公尺部分，有通行權存在；㈡被告應容忍原告於前項土
    地上開設道路且應容忍原告通行該土地至公路。備位聲明：
    ㈠請求判決原告就邱英梅所有336地號土地如方案一編號③所
    示面積15.02平方公尺；林仁敬所有337地號土地如方案一編
    號④所示面積17.26平方公尺、編號⑤所示面積53.45平方公尺
    ；童美双等3人所有333地號土地如方案一編號②所示面積87.
    93平方公尺；農業試驗所所管理338地號土地如方案一編號⑥
    所示面積69.78平方公尺部分，有通行權存在；㈡被告應容忍
    原告於前項土地上開設道路且應容忍原告通行該土地至公路
    。
二、被告則各以下詞置辯：
　㈠邱英梅：同意以方案一為通行方法等語，並聲明：㈠原告之訴
    駁回；㈡如受不利判決，願供擔保請准宣告免為假執行。
　㈡林仁敬：系爭土地雖未直接臨公路，惟原告未舉證證明系爭
    土地與公路無適宜聯絡。次本案所涉全部土地原為單一筆土
    地，並由訴外人即伊祖父林新春、林新春之5個兄弟即林巽
    堂、林新旺、林樹木、林樹成、林坤山（下合稱林新春等6
    人）購買而維持共有，嗣始分割出各筆土地，由林新春等6
    人單獨所有，後各自出售予他人。林新春等6人購買土地時
    ，即係自西側之板橋路26巷出入，故原告應自332地號土地
    往西直線通行坐落臺中市○○區○○○段000地號土地（下稱331
    地號土地）如附圖方案二編號①所示面積122.32平方公尺部
    分，續而連接至板橋路26巷（上開通行方法下稱方案二）。
    且方案二之通行距離較短，331地號土地亦為農牧用地，價
    值較屬建築用地之337地號土地為低，故方案二應屬對鄰地
    損害最小之方法。再335、336地號土地原為同一塊地且均屬
    林巽堂所有，而邱英梅業經另案本院108年度訴字第1598號
    事件（下稱1598號事件）判決確認336地號土地應通行同段2
    03地號土地（下稱203地號土地），系爭土地亦應隨336地號
    土地通行203地號土地等語，並聲明：原告之訴駁回。
　㈢童美双等3人：原告不應通行333地號土地等語，並聲明：原
    告之訴駁回。
　㈣農業試驗所：系爭土地現供種植水稻，所需通行範圍應以足
    供農用即可，故本件原告應以如附圖方案三所示方法通行為
    適當，即應通行336地號土地如方案三編號③所示面積9.02平
    方公尺；337地號土地如方案三編號④所示面積10.14平方公
    尺、編號⑤所示面積27.29平方公尺；333地號土地如方案三
    編號②所示面積54.18平方公尺；338地號土地如方案三編號⑥
    所示面積69.78平方公尺部分（上開通行方法下稱方案三）
    等語，並聲明：原告之訴駁回。
三、查系爭土地為原告所有，336地號土地為邱英梅所有，337地
    號土地為林仁敬所有，333地號土地為童美双等3人共有，33
    8地號土地為中華民國所有、由農業試驗所管理等情，有土
    地登記謄本（見本院卷一第21至25、51、69至79頁）、地籍
    圖謄本（見本院卷一第53、273頁）可稽，首堪認定。
四、本院得心證之理由：
　㈠原告主張系爭土地與公路無適宜之聯絡，致不能為通常使用
    等語，林仁敬則否認系爭土地與公路無適宜聯絡乙情。查：
　⒈按土地因與公路無適宜之聯絡，致不能為通常使用時，除因
    土地所有人之任意行為所生者外，土地所有人得通行周圍地
    以至公路，民法第787條第1項定有明文。所謂土地與公路無
    適宜之聯絡，致不能為通常之使用，其情形不以土地絕對不
    通公路為限，即土地雖非絕對不通公路，因其通行困難以致
    不能為通常之使用時，亦應許其通行周圍地以至公路（最高
    法院53年台上字第2996號判例意旨參照）。
　⒉335、332之1、332地號土地呈現一L型，335地號土地之西側
    為332之1地號土地、東側為336地號土地；332之1地號土地
    之北側為332地號土地；332地號土地之西側為331地號土地
    ；335、331地號土地之南側，及332之1地號土地之西側與南
    側均為333地號土地；333地號土地之東側、336地號土地之
    南側皆為337地號土地；333、337地號土地之南側則為338地
    號土地，有地籍圖謄本可憑（見本院卷一第53頁）。而距系
    爭土地最近之公路為南側之板橋路與西側之板橋路26巷，板
    橋路係與338地號土地相鄰，柏油路之一部並已坐落338地號
    土地；板橋路26巷則在331、333地號土地以西乙節，亦經原
    告與林仁敬陳述明確（見本院卷一第15、176、263頁），且
    有大里地政所111年1月12日里地二字第1110000141號函檢附
    之複丈成果圖可憑（見本院卷二第213頁），顯見系爭土地
    未直接與公路通聯。
　⒊經本院至現場履勘結果，並參核上揭大里地政所複丈成果圖
    內容，顯示倘欲自南側板橋路進入335地號土地，經穿越338
    地號土地後，現況僅得通行333、337地號土地間寬不足1公
    尺之步行便道；而沿332之1、332地號土地間之田埂步行至3
    31、332地號土地交界處後，須經寬不足1公尺之田埂，始能
    通達板橋路26巷等情，有本院勘驗筆錄（見本院卷二第54至
    55頁。至筆錄記載「板橋路260巷」，乃「板橋路26巷」之
    誤）、現場照片與拍攝位置示意圖（見本院卷二第57、81至
    95頁）、前載大里地政所111年1月12日里地二字第11100001
    41號函檢附之複丈成果圖可考。衡諸汽車、機車使用乃現今
    社會生活之常態，依社會通常觀念，原告勢須以車輛對外通
    行始能就系爭土地為通常使用，惟上開步行便道、田埂皆寬
    未達1公尺，無法供一般車輛通行，揆之前揭說明，足認系
    爭土地現與公路無適宜之聯絡，致不能為通常使用，則原告
    自得請求通行周圍地至公路。林仁敬抗辯：原告未舉證證明
    系爭土地與公路無適宜聯絡云云，並不可採。
　㈡原告主張其應得以方案一所示方法通行336、337、333、338
    地號土地；邱英梅亦同意以方案一為通行方法。林仁敬、童
    美双等3人、農業試驗所則執前詞否認原告得以方案一所示
    方法通行。查：
　⒈按民法第787條第1項情形，有通行權人應於通行必要之範圍
    內，擇其周圍地損害最少之處所及方法為之；對於通行地因
    此所受之損害，並應支付償金；有通行權人於必要時，得開
    設道路。但對於通行地因此所受之損害，應支付償金，民法
    第787條第2項、第788條第1項各有明文。次按所謂通行必要
    範圍內，周圍地損害最少之處所及方法，應依社會通常之觀
    念，就附近周圍地之土地性質、地理狀況，相鄰土地所有人
    及利用人之利害得失，斟酌判斷之（最高法院98年度台上字
    第1842號判決意旨參照）。而是否為通常使用所必要之合理
    範疇，除須斟酌土地之位置、地勢及面積外，尚應考量其用
    途（最高法院106年度台上字第1777號裁定意旨參照）。又
    按鄰地通行權之功能在解決與公路無適宜聯絡袋地之通行問
    題，固應斟酌土地之位置、地勢、面積及用途，是否足供通
    常之使用，惟並不在解決袋地之建築問題，尚不能僅以建築
    法或建築技術上之規定為酌定通行事項之基礎（最高法院10
    8年度台上字第2226號判決意旨參照）。
　⒉細繹方案一所示通行方法，並參酌原告之陳述（見本院卷一
    第269至271頁），可知方案一係沿335、336、333、337、33
    8地號土地之地界兩側，由原告提供335地號土地寬2.5公尺
    、長6公尺之範圍，與336地號土地寬2.5公尺、長6公尺之範
    圍（即336地號土地如方案一編號③所示面積15.02平方公尺
    部分）相連，續而往南與333、337地號土地地界兩側之土地
    （即333地號土地如方案一編號②所示面積87.93平方公尺部
    分，與337地號土地如方案一編號④所示面積17.26平方公尺
    、編號⑤所示面積53.45平方公尺部分）連接成一寬度5公尺
    之通路，再接至338地號土地鄰近337地號土地交界處之範圍
    （即338地號土地如方案一編號⑥所示面積69.78平方公尺部
    分），以與板橋路相通，而該通路位在338地號土地範圍內
    之主要路寬仍為5公尺，於近板橋路路口處則寬6公尺。
　⒊次：
　⑴335地號土地為甲種建築用地，面積111.29平方公尺；332、3
    32之1地號土地為農牧用地，面積各1,452.59平方公尺、1,6
    33.53平方公尺，有前載土地登記謄本可稽（見本院卷一第2
    1至25頁）。然系爭土地現況僅種植水稻，原告亦尚未就335
    地號土地申請建造執照，業據原告自承明確（見本院卷一第
    13頁，卷二第181頁），且經本院至現場履勘無誤，有上揭
    勘驗筆錄可憑（見本院卷二第54頁），足見依系爭土地之現
    況用途，苟原告得以通常方式出入系爭土地，應已足使系爭
    土地得供通常之使用，且揆之前開說明，當不能僅以335地
    號土地未來或有建築需求，即據為判斷通行權範圍之基礎。
    又原告須以車輛對外通行始能就系爭土地為通常使用，前已
    敘明，參以依道路交通安全規則第38條第1項第1款第2目規
    定，汽車全寬不得超過2.5公尺，機車除身心障礙者用特製
    車外，重型及普通輕型機車不得超過1.3公尺，小型輕型機
    車不得超過1公尺，大型重型三輪機車不得超過2公尺，應認
    通路之一般通行寬度以3公尺即足敷使用，至該通路與他道
    路交接處之寬度應否酌予增加，則須視現場實際狀況而定。
    原告主張基於建築需要，主要通路之寬度應為5公尺云云，
    已逾通常使用所必要之合理範疇，容非可採。
　⑵336、337地號土地均為甲種建築用地，面積各438.88平方公
    尺、580.60平方公尺；333地號土地為農牧用地，面積3,248
    .72平方公尺；338地號土地為特定目的事業用地，面積8,75
    6.97平方公尺，有上述土地登記謄本可考（見本院卷一第69
    至79頁）。而336地號土地現為空地；333地號土地現況經種
    植玉公尺、蔬菜、稻公尺；337地號土地現況雜草叢生，僅
    有多年前種植且自然生長之數棵果樹、芭蕉樹；338地號土
    地鄰近337地號土地交界處之範圍現況有稀疏林木、果樹，
    並有部分已經鋪設柏油而與板橋路相接，有前載現場照片與
    拍攝位置示意圖（見本院卷二第57、81至95頁）、大里地政
    所111年1月12日里地二字第1110000141號函檢附之複丈成果
    圖（見本院卷二第213頁）可佐，且經本院至現場履勘明確
    ，有上揭本院勘驗筆錄可考（見本院卷二第54至55頁）。酌
    以333、337地號土地間現況有寬不足1公尺之步行便道，已
    如前述，堪認336、337地號土地現未供作何種特定目的使用
    ；333地號土地雖係供農用，然現況因有部分為步行便道，
    於鄰近337地號土地交界處尚非全部供耕地使用；338地號土
    地鄰近337地號土地交界處並未經密集開發使用，且有部分
    已經鋪設柏油並供通聯板橋路。
　⑶準諸上情，倘將方案一所示通行方法中有關335、336、333、
    337地號土地部分，減縮通路之寬度為合計3公尺，而在原方
    案一之範圍內調整成方案三所示通行方法（即通行336地號
    土地如方案三編號③所示面積9.02平方公尺；337地號土地如
    方案三編號④所示面積10.14平方公尺、編號⑤所示面積27.29
    平方公尺；333地號土地如方案三編號②所示面積54.18平方
    公尺。至338地號土地之通行範圍，則未予調整），336、33
    3、337地號土地遭通行之面積較方案一為小，且因係沿地界
    開設通行路徑，336、333、337、338地號土地皆不因此遭切
    割為畸零地，而扣除上開通行面積後，各該土地均尚餘相當
    面積可資使用，部分通行路徑亦應與333地號土地現況經闢
    為步行便道及338地號土地經鋪設柏油並供通聯板橋路之範
    圍重合，當不致嚴重影響童美双等3人在333地號土地上務農
    與農業試驗所使用338地號土地之權益。再參酌邱英梅既陳
    明同意以方案一為通行方法（見本院卷二第179頁，卷三第6
    5頁），可信其亦應同意提供336地號土地如方案三編號③所
    示面積9.02平方公尺之範圍供原告通行。至338地號土地近
    板橋路處之通路寬度固達6公尺，惟衡諸該處鄰接路口，應
    酌留較大空間，以確保路口會車或迴轉等行車安全，且佐以
    農業試驗所陳稱：本件應以方案三所示方法通行為適當等語
    （見本院卷二第180頁），益徵農業試驗所同意原告通行338
    地號土地如方案三編號⑥所示面積69.78平方公尺部分。是足
    認方案三應係於通行必要之範圍內，對周圍地損害最少之通
    行方法，且原告既須以車輛對外通行，亦有開設道路之必要
    。
　⒋林仁敬雖抗辯稱：本案所涉全部土地原為單一筆土地，並由
    林新春等6人購買而維持共有，嗣始分割出各筆土地，由林
    新春等6人單獨所有，後各自出售予他人。林新春等6人購買
    土地時，即係自西側之板橋路26巷出入，故原告應依方案二
    所示方法通行331地號土地至板橋路26巷。且方案二之通行
    距離較短，331地號土地亦為農牧用地，價值較屬建築用地
    之337地號土地為低，故方案二應屬對鄰地損害最小之方法
    。再335、336地號土地原為同一塊地且均屬林巽堂所有，而
    邱英梅業經1598號事件判決確認336地號土地應通行203地號
    土地，系爭土地亦應隨同336地號土地通行203地號土地云云
    。然：
　⑴按因土地一部之讓與或分割，而與公路無適宜之聯絡，致不
    能為通常使用者，土地所有人因至公路，僅得通行受讓人或
    讓與人或他分割人之所有地；數宗土地同屬於一人所有，讓
    與其一部或同時分別讓與數人，而與公路無適宜之聯絡，致
    不能為通常使用者，亦同，民法第789條第1項、第2項固各
    有明文。惟上開規定須於讓與或分割當時，已有此種不通公
    路之情形，始有適用。查：
　①重劃前臺中縣○○鄉○○○段000○000○0地號土地（下各稱重劃前1
    74、174之1地號土地）於36年間為林新春等6人共有。嗣重
    劃前174地號土地於52年8月23日因分割增加同段174之2、17
    4之3、174之4、174之5、174之6、174之7地號土地；重劃前
    174之1地號土地亦於同日因分割增加同段174之8、174之9、
    174之10、174之11、174之12、174之13、174之14、174之15
    、174之16、174之17、174之18、174之19地號土地（分割增
    加之各筆土地，各按地號稱之），分割後土地所有人各如附
    表所示；上開土地又於56年8月23日因農地重劃而變更面積
    、地號，復於98年11月11日因地籍圖重測而變更地號，各次
    變更後地號、土地所有人均各如附表所示（如有所有權異動
    情形，詳如附表「註」所示），有大里地政所111年1月12日
    里地二字第1110000141號函檢附之土地資料查詢結果、人工
    土地登記簿謄本（見本院卷二第215至330頁）、同年2月18
    日里地一字第1110001494號函檢附之土地資料查詢結果、人
    工土地登記簿謄本、重劃分配後、前土地對照清冊（外放卷
    後，下稱地政卷）可憑。
　②據此，固可知335地號土地（於56年間重劃前為174之14地號
    土地；重劃後為臺中縣○○鄉○○○段○○○段000地號土地，下稱
    重測前235地號土地）及332、332之1地號土地（於56年間重
    劃前為174之16、17地號土地），與331地號土地（於56年間
    重劃前為174之19地號土地）、333地號土地（於56年間重劃
    前為174之18地號土地）初均分割自重劃前174之1地號土地
    ；而於52年間分割後，174之14、174之17地號土地由林巽堂
    單獨所有，174之16地號土地由林樹成單獨所有，174之18地
    號土地由林新春單獨所有，174之19地號土地由林新旺單獨
    所有。然本件尚乏事證可認重劃前174之1地號土地與鄰近區
    域於52年間之道路交通開發情形；參以經本院至現場履勘結
    果，系爭土地與其周圍鄰地均為平地，地勢亦無特別高低起
    伏，有前揭本院勘驗筆錄可憑（見本院卷二第55頁），衡諸
    一筆土地四面對外有多數通路，非無可能，自不足推謂系爭
    土地於52年間已因土地之分割，致與公路無適宜之聯絡，要
    難徒憑前揭土地分割之事實，遽認原告僅得通行331地號土
    地。再者，林仁敬就所辯林新春等6人最初購買土地時，係
    自西側之板橋路26巷出入乙節，並未舉證以實其說；縱令所
    言屬實，何種方法為通行所必要，應以需役地與供役地之現
    況位置、地勢、面積及用途為斷，考以林新春等6人早於36
    年間已共有重劃前174之1地號土地，亦殊無從率以距今超逾
    70年之通行方法，資為認定本件通行方法之依憑。林仁敬執
    前詞抗辯原告應依方案二所示方法通行331地號土地至板橋
    路26巷云云，並不可採。
　③依前載土地資料查詢結果、人工土地登記簿謄本、重劃分配
    後、前土地對照清冊（見本院卷二第235、271、274頁，地
    政卷第107至113、513頁），雖可徵336地號土地（於56年間
    重劃前為174之6地號土地；重劃後各為臺中縣○○鄉○○○段○○○
    段000地號土地，下稱重測前236地號土地）係分割自重劃前
    174地號土地。且174之6地號土地於52年分割後為林巽堂所
    有，嗣林巽堂於57年12月17日，以買賣為原因，將重測前23
    5、236地號土地移轉登記予訴外人詹碧顯；詹碧顯死亡後，
    其繼承人於80年7月2日，將重測前235、236地號土地移轉登
    記予訴外人昱昭藥品有限公司（下稱昱昭公司）；昱昭公司
    又先後於101年10月8日、同年12月27日，將335、336地號土
    地分別移轉登記予他人，嗣始輾轉由原告、邱梅英分別取得
    335、336地號土地所有權。惟336地號土地與系爭土地並非
    自同一筆土地分割出，本件亦無事證可佐101年間之道路通
    行情形，殊無從認335地號土地係因與336地號土地分次讓與
    致成袋地，難謂原告僅得通行336地號土地對外通聯。林仁
    敬以前情抗辯系爭土地應隨同336地號土地通行203地號土地
    云云，亦無可取。
　⑵依方案二所示通行方法，雖可知該方案僅須通行331地號土地
    ，通行路徑為直線，距離亦較方案三為短。然方案二係將33
    1地號土地從土地中間割裂為上、下2部分，顯將對331地號
    土地之使用及所有人權益造成重大妨礙，難認屬對鄰地損害
    最小之方法，不因331地號土地是否為農牧用地、價值是否
    低於屬建築用地之337地號土地而異。林仁敬抗辯方案二應
    屬對鄰地損害最小之方法云云，亦無足取。
　⑶至邱英梅前以336地號土地為袋地為由，對林仁敬、童美双等
    3人訴請確認其就337、333地號土地有通行權存在，經1598
    號事件以邱英梅得通行與336地號土地相鄰之203地號土地至
    板橋路為由，駁回邱英梅之訴確定，固據本院調取1598號事
    件全卷核閱無誤。然原告須以車輛對外通行，始能就系爭土
    地為通常使用，且一般通行寬度以3公尺為適當，業經本院
    認定如前。而經本院至現場履勘，並囑託大里地政所繪測結
    果，顯示203地號土地現況為灌溉溝渠，寬度未達3公尺，有
    前載勘驗筆錄（見本院卷二第54頁）、附圖（見本院卷二第
    127頁）可憑，自難認經336地號土地通行203地號土地至板
    橋路，為使系爭土地足供通常使用之適當通行方式。況原告
    並非1598號事件之當事人，尤不受該事件確定判決效力之拘
    束。是上情仍不足為不利原告之認定。
　㈢綜上所述，方案三應屬對周圍地損害最少之通行方法，是原
    告先位之訴請求確認其就336、337、333、338地號土地於方
    案一編號②至⑥所示範圍內有通行權存在，及請求被告容忍其
    於該部分開設道路暨容忍原告通行，於方案三編號②至⑥所示
    範圍內，應屬有據；逾此部分之請求，則屬不應准許。
五、從而，原告先位之訴請求確認其就邱英梅所有336地號土地
    如方案三編號③所示面積9.02平方公尺；林仁敬所有337地號
    土地如方案三編號④所示面積10.14平方公尺、編號⑤所示面
    積27.29平方公尺；童美双等3人共有333地號土地如方案三
    編號②所示面積54.18平方公尺；農業試驗所所管理338地號
    土地如方案三編號⑥所示面積69.78平方公尺部分，有通行權
    存在，及依民法第788條第1項規定，請求被告容忍原告於前
    開土地上開設道路，暨請求被告容忍原告通行該土地以至公
    路，為有理由，應予准許。逾此範圍之請求，為無理由，應
    予駁回。又本院已依先位之訴一部判准原告之請求，則原告
    另提起備位之訴，請求依民法第787條第3項準用同法第779
    條第4項規定，判決酌定對周圍地損害最少之通行方法，及
    依民法第788條第1項規定，請求被告容忍原告開設道路暨容
    忍原告通行土地至公路，本院即毋庸別為論斷。
六、本件原告未為假執行之聲請，邱英梅陳明願供擔保後請准免
    為假執行之宣告，核無必要，併予敘明。　　
七、本件事證已臻明確，兩造其餘攻擊防禦方法及所提證據，經
    本院審酌後，認於判決結果均不生影響，爰不一一予以論駁
    贅述。
八、據上論結，原告先位之訴為一部有理由，依民事訴訟法第79
    條、第85條第1項前段，判決如主文。
中　　華　　民　　國　　111 　年　　6 　　月　　30　　日
                  民事第二庭  法  官  李佳芳
正本係照原本作成。
如對本判決上訴，須於判決送達後20日內向本院提出上訴狀。如
委任律師提起上訴者，應一併繳納上訴審裁判費。
中　　華　　民　　國　　111 　年　　7 　　月　　1 　　日
                                書記官  蔡柏倫